【裁判字號】    89,台上,6969
【裁判日期】    891116
【裁判案由】    違反銀行法
【裁判全文】
最高法院刑事判決                              八十九年度台上字第六九六九號
    上  訴  人  甲○○
    選任辯護人  陳德文
右上訴人因違反銀行法案件，不服台灣高等法院中華民國八十七年四月十三日第二審
判決（八十六年度上訴字第四四五九號，起訴案號：台灣台北地方法院檢察署七十九
年度偵字第一六七三七號、八十年度偵字第八二八七號），提起上訴，本院判決如左
：
    主  文
原判決撤銷，發回台灣高等法院。
    理  由
本件原判決認定上訴人甲○○與其弟呂學亮、妹呂菁菁、友人徐大勳（呂學亮、徐大
勳業經原審判決確定，呂菁菁由一審通緝中），均明知非銀行不得辦理收受存款業務
，竟基於犯意之聯絡，於民國七十七年間起，以上訴人為負責人，在台北市○○○路
○段九十六號十樓經營「斌林國際實業股份有限公司」、「鑫源財報股份有限公司」
，在台北市○○區○段一○三巷七十四號三樓設立「匯喬國際財務顧問股份有限公司
」、「匯喬證券投資雜誌股份有限公司」、「敬兩國際實業股份有限公司」，在開封
街二段四七號二樓設立「巨星水泥國際股份有限公司」；以呂菁菁為負責人，在台北
市○○○路○段九十六號十樓經營「匯喬保全股份有限公司」，並以徐大勳為負責人
在同址經營「匯銀投資股份有限公司」。嗣自七十八年三、四月間起至七十九年八月
間止，為以上開公司吸收資金，竟以上述公司屬斌林國際集團關係企業為名，印製斌
林國際集團關係企業、及未經登記之匯銀證券投資事業股份有限公司名義之廣告，宣
稱該關係企業有三十二家公司，為服務證券投資人，使投資人在股票市場生存並獲利
，藉此對外招攬投資人，吸收資金。渠等明知前述各公司登記之業務範圍均無關於證
券買賣及吸收存款之業務，竟仍以前述公司違法經營登記業務範圍以外之吸收存款業
務，經營方式有三：第一種係以每股新台幣（下同）六萬元，投資一股每月可得紅利
數千元至一萬二千元，投資人不必負擔投資虧損之方式吸收資金，並以投資人吸收投
資人之方式，發予投資人四千元、二千元、八百元不等，最高可達十代之代數獎金，
變相使投資人獲取與原本顯不相當之紅利。第二種係以股友社方式，以每人每月二萬
元招攬不特定人入股，約定由渠等所營公司代為操盤買賣股票，獲利部分，由渠等抽
取二至三成紅利，若虧損則全由渠等負擔，以此方式吸收資金。第三種以做丙種墊款
方式為號召，邀投資人出資作為丙種墊款之資金，約定投資人無庸負擔盈虧，並按期
發給與原本顯不相當月息之方式，共同對外吸收存款。迄七十九年八月間即結束營業
，計向黃善德、鄭素貞、聶經文、田龔愛華等人收取達二千餘萬元之資金等情。因而
維持第一審論處上訴人共同行為負責人，因法人違反非銀行不得經營收受存款業務之
規定罪刑，駁回上訴人在第一審之上訴，固非無見。
惟查：(一)、認定事實所憑之證據，須實際存在，就該案卷宗不難考見者，始克當之。
倘判決書內所記載之證據，與卷宗內筆錄或文件之內容不相適合，則其判決之根據，
實際上並不存在，自屬採證違法。原判決認上訴人吸收存款達二千餘萬元，非僅未說
明其為此認定之依據，且遍查全卷，亦無上訴人收取二千餘萬元之相關資料。又黃善
德於法務部調查局台北市調查處係陳稱：「我檢舉甲○○以斌林國際實業股份有限公
司以及敬兩國際實業股份有限公司名義，在南京東路二段九十六號十樓開立股友社，
內有近百台之彩色股票尖端機，招攬股友，每人每月收取二萬元之會費，雙方簽訂契
約，買賣股票贏錢，呂某抽取二至三成紅利，若虧損全由呂某負擔」、「甲○○向會
員宣稱，將錢拿給他，他會將買賣股票詳情告訴會員，以計算盈虧，但事實上他拿會
員的錢後，並未真正買賣股票，所以錢去向不明」（見偵字第一六七八七號卷第三頁
反面），在第一審係供稱：「甲○○有做股友社，我沒有投資，我去要債時有許多投
資人在公司」（見訴緝字卷第一二四頁）各等語，其並未投資，原判決遽認上訴人亦
向其吸收資金，與卷證資料顯有未合，自難謂為適法。(二)、有罪之判決書，對被告有
利之證據不採納者，應說明其理由，為刑事訴訟法第三百十條第二款所明定。故事實
審法院應於審判期日就被告否認犯罪所為有利辯解事項與證據，予以調查，而於有罪
判決理由內詳加論列，否則率行判決，即屬於法有違。上訴人於原審提出合約書影本
一紙，陳稱告訴人鄭素貞、聶經文、田龔愛華等人集資，係委託李榮章、鄭豐賢等人
從事證券諮詢服務，吸金者應係李榮章、鄭豐賢、徐媛、鄭素貞等人，並聲請傳訊莊
喜美、徐媛、鄭豐賢、李秋雯等語（見原審卷第二七頁反面、第二九頁、第一一二頁
反面、第一二八頁反面）。依該合約書所載，係由鄭素貞、聶經文、徐媛、莊喜美、
田龔愛華為甲方，代表匯喬證券投資雜誌，與乙方之李榮章、鄭豐賢、張翠雅、李秋
雯、文向陽、楊秀霞合作，由乙方在匯喬本部籌設證券諮詢服務，乙方同意所得資金
扣除百分之三二點二後，全權交予甲方負責操作，每月三十日為利潤發放日，乙方需
將業務所得交予甲方，雙方同意以三個月為測試期，初期四千萬元為目標。而鄭素貞
、聶經文、田龔愛華均供證該合約書為真正（見同卷第三九頁、第五十頁反面），原
審亦曾依上訴人之聲請傳喚莊喜美、徐媛、鄭豐賢、李秋雯等人（見同卷第一三一頁
），足徵其亦認有調查之必要，則上開證據對上訴人所稱吸金者應係李榮章等人云云
，自屬有利，雖前揭證人經傳未到，惟原審未再續行傳喚，率認事證至臻明灼而遽行
判決，復未說明不予採憑上開合約書之理由，自有應於審判期日調查之證據而未予調
查及判決不備理由之違法。上訴意旨指摘原判決不當，非無理由，應認有發回更審之
原因。至原判決不另為免訴及無罪諭知部分，因公訴人認其與本件有罪部分，有裁判
上一罪關係，亦應併予發回。又銀行法部分條文於八十九年十一月一日修正公布，其
中第一百二十五條已經修正，更審裁判如認上訴人有罪時，應為適用法律之比較，併
此指明。
據上論結，應依刑事訴訟法第三百九十七條、第四百零一條，判決如主文。
中      華      民      國    八十九    年     十一     月     十六     日
                              最高法院刑事第十一庭
                                  審判長法官  陳  炳  煌
                                        法官  陳  正  庸
                                        法官  陳  世  雄
                                        法官  徐  文  亮
                                        法官  吳  信  銘
      右正本證明與原本無異
                                              書  記  官
中      華      民      國    八十九    年     十一     月    二十一    日


司法院資訊處製作；財團法人民間司法改革基金會備份。
